最高法院刑事判決　　　　　　　　　　　　　　　九十一年度台上字第二九七九號
　　上　訴　人　甲○○
右上訴人因偽造文書案件，不服台灣高等法院中華民國八十八年六月八日第二審判決
（八十七年度上訴字第二八九一號，起訴案號：台灣板橋地方法院檢察署八十五年度
偵字第一一三九三號），提起上訴，本院判決如左：
    主  文
原判決撤銷，發回台灣高等法院。
    理  由
本件原判決撤銷第一審論上訴人即被告甲○○以依據法令從事公務之人員，對於主管
之事務，間接圖利罪，判處有期徒刑參年，褫奪公權貳年之判決，改判論上訴人以連
續行使公務員明知為不實之事項，而登載於職務上所掌之公文書，足以生損害於公眾
罪，判處有期徒刑參年，固非無見。惟查（一）有罪之判決書，對被告有利之證據不
採納者，應說明其理由，為刑事訴訟法第三百十條第二款所明定。故有罪判決書對於
被告有利之證據，如不加採納，必須說明其不予採納之理由，否則即難謂無判決不備
理由之違誤。原判決事實認定：上訴人明知河川公地須向縣政府申請許可後，始得使
用，而於受理人民申請使用河川公地時……尚須訂期履勘現場，認無違反水利法等相
關法令時，始得簽請縣長核發河川公地使用許可書。竟於民國八十三年四月間，辦理
台北縣政府受理佳福育樂事業股份有限公司（下稱佳福公司）申請使用流經台北縣林
口鄉○○○段下福小段一六０一之三、一五四八之二地號之林口溪支流河川公地時，
先後於八十三年五月五日、五月十七日到場履勘後，明知佳福公司為闢建幸福高爾夫
球場，早已先行使用上開地號之林口溪支流河川公地埋設水泥排水管，並施設蓄水池
……依法不得核准使用及核發河川公地使用許可書，仍基於概括犯意……等情。並以
佳福公司申請時係以申請河川公地之名義申請「林口溪分支河川公地」上之上開二地
號土地，而認上訴人對於佳福公司申請使用之上開地點屬河川公地，應有台灣省河川
管理規則第三十四條第三項規定之適用等旨。惟依七十九年八月二十九日公布之台灣
省河川管理規則第三十四條第三項規定：「未經許可擅自使用河川者，應依法取締，
不予任何補償，且不受理其補辦使用許可」，係指未經許可擅自使用河川者，而所謂
河川，依上開台灣省河川管理規則第二條第二項規定係指「自然宣洩洪潦之水道及減
河而言」，第五條則規定「本省各河川應依其流域形勢及流域附近經濟發展狀況，由
省管理機關區分為主要河川、次要河川及普通河川，並得於各河川內指定特別河段，
報由本府核定公告」，而本案之上開二地號之土地為何種性質，經原審向主管機關查
詢，據台北縣林口鄉公所八十八年五月三日八八北縣林建字第四五四三號函覆稱「本
案所指之位置為一般山溝」（原審卷第七十八頁），台北縣政府八十八年五月七日八
八北府工水字第一一七七九九號函覆謂「……本案所指山溝野溪，因未於上述法定名
詞項目闡明，且法無明文規範，致通稱為一般山溝野溪」（原審卷第七十九頁），依
上開覆函所稱上開二地號為一般山溝野溪，是否即屬原判決所認定之「河川公地」或
台灣省河川管理規則第三十四條第一項之「河川區域」而應有該規則之適用？此關係
佳福公司使用上開二地號土地有無觸犯上開法令，而與上訴人所為是否足生損害於台
北縣政府對於河川公地管理正確性之認定有關，原審未請主管機關釋明，逕依佳福公
司申請書記載之內容即認係河川公地，而為上訴人不利之認定，非惟調查職責未盡，
亦有判決理由不備之違法。（二）按科刑判決所認定之事實，與其所採用之證據不相
適合者，即屬證據上理由矛盾，其判決為當然違背法令。本件原判決事實認定上訴人
「明知佳福公司為闢建幸福高爾夫球場，早已先行使用台北縣林口鄉○○○段下福小
段一六０一之三、一五四八之二地號之林口溪支流河川公地埋設水泥排水管，並施設
蓄水池，同時於埋設之水泥排水管上填土種草植樹成為球場之一部，依法不得再行核
准使用及核發河川公地使用許可書。仍基於概括犯意，先於縣政府工務局八十三年五
月五日會勘紀錄上之會勘結論記載『本申請地點係屬一般山溝、排水溝』、『本案係
為改善該地區之排水功能擬申請施設箱涵、擋土牆、沈砂池工程，認尚不影響水流』
。再於八十三年五月十七日會勘紀錄之會勘結論記載『本申請地點係屬一般山溝、排
水溝』、『本案係為改善該地區之排水功能擬申請施設箱涵、擋土牆、沈砂池工程，
認尚不影響水流』等事項，故意未將上開土地已違法動工先行使用之事項登載於其職
務上所載之公文書即會勘紀錄上」等情，並於判決理由一、敘明「與卷附縣政府八十
三年五月五日、五月十七日會勘紀錄所載情節相符」等旨。然查上訴人所製作之上開
台北縣政府（工務局）八十三年五月五日會勘紀錄之會勘結論係記載「(一)本案係為改
善該地區之排水功能擬申請施設箱涵、擋土牆、沈砂池工程，認尚不影響水流。(二)本
案施工期間不得有任何違反水利法等情事發生且不得侵佔現有溝渠及阻塞水流。(三)本
申請地點如將來因公共工程設施需要時應無條件配合遷移不得要求補償及有任何異議
」，八十三年五月十七日會勘紀錄之會勘結論係記載「(一)原則同意依照八十三年五月
五日之會勘結論依規定辦理。(二)本申請地點係屬一般山溝、排水溝。」等語，有上開
會勘紀錄影本附卷可稽（見他字卷第四十三頁、第四十六頁反面）顯與原判決事實認
定登載之內容不同，原判決認定之上開事實，即與所引用之卷證資料不符，難認於法
無違。上訴意旨執此指摘，非無理由，應認原判決有撤銷發回之原因。
據上論結，應依刑事訴訟法第三百九十七條、第四百零一條，判決如主文。
中      華      民      國    九十一    年       五     月     三十     日
                              最高法院刑事第十庭
                                  審判長法官  林  增  福
                                        法官  邵  燕  玲
                                        法官  吳  昆  仁
                                        法官  陳  世  雄
                                        法官  惠  光  霞
      右正本證明與原本無異
                                              書  記  官
中      華      民      國    九十一    年      六      月      五      日
